最高法院民事判決　　　　　　　　　　　　　　　　九十三年度台上字第七五０號
　　上　訴　人　高雄區中小企業銀行股份有限公司
　　法定代理人　張睿廷
　　訴訟代理人　周耀門律師
　　 　　　　　 王伊忱律師
　　　　　　　　陳景裕律師
　　被 上訴 人　甲○○
　　法定代理人　孫敏芬
右當事人間因債務人異議之訴事件，上訴人對於中華民國九十一年七月三十一日台灣
高等法院高雄分院第二審判決（九十一年度上字第八五號），提起上訴，本院判決如
下：
    主  文
上訴駁回。
第三審訴訟費用由上訴人負擔。
    理  由
本件被上訴人主張：伊已依法拋棄伊被繼承人黃安慶之繼承，並經台灣屏東地方法院
（下稱屏東地院）准予備查在案，已非伊被繼承人黃安慶之法定繼承人。詎上訴人仍
持對黃安慶之債權憑證為執行名義，聲請台灣高雄地方法院（下稱高雄地院）以九十
年度執字第三四八一九號強制執行事件對伊之財產為強制執行，爰依強制執行法第十
四條之一第一項規定，提起債務人異議之訴等情，求為命將高雄地院九十年度執字第
三四八一九號清償債務強制執行事件，就伊所有坐落高雄市○鎮區○○段一小段第二
０六四地號土地及其上建物即門牌高雄市○○○路三八八號一一樓與對伊於萬通商業
銀行高雄分行、世華聯合商業銀行前鎮分公司之存款債權所為之強制執行程序，均應
予撤銷之判決。
上訴人則以：被上訴人於其父即其法定代理人黃昌信為拋棄繼承時，即知悉其為次順
序之法定繼承人，卻逾期聲請拋棄繼承，被上訴人所為之拋棄繼承，依法不生效力，
仍為債務人黃安慶之法定繼承人，伊聲請對被上訴人之財產為強制執行，依法有據等
語，資為抗辯。
原審審理結果，以訴外人黃安慶於民國八十八年十二月二十八日死亡，訴外人黃李秀
美及黃昌源、黃昌信、黃慧娟等人分別係黃安慶之配偶及子女，均於八十九年二月九
日向屏東地院表示拋棄繼承，業經該院准予備查，有該院八十九年二月十四日屏院正
民讓字第八十九繼六六號函可稽。而被上訴人係於八十四年七月三十一日出生，其父
母為訴外人黃昌信與孫敏芬，有戶籍登記簿謄本為憑。次查被上訴人主張，其父黃昌
信於八十九年二月九日向屏東地院具狀表示對被繼承人黃安慶遺產拋棄繼承後，於八
十九年八月八日以其名義向高雄地院得標買受上開土地及其上建物，並取得不動產權
利移轉證書；及其母孫敏芬亦於八十九年十二月十一日將房租之支票十二張存入其設
於世華聯合商業銀行前鎮分公司內之活儲存款帳戶內託收入摺之事實，業據提出土地
及建物登記簿謄本、不動產權利移轉證書、世華聯合商業銀行活儲存摺、支票十二紙
影本各一份為證，並為上訴人所不爭，堪信為真實。參以訴外人黃安民、沈黃秀即被
繼承人黃安慶之兄、姊（即第三順序繼承人）於黃李秀美等四人辦理拋棄繼承後之八
十九年二月二十一日，亦委由黃慧娟向屏東地院辦理拋棄繼承等情，業經證人黃慧娟
證述綦詳，並提出屏東地院八十九年三月一日屏院正民讓字第八十九繼八七號函一紙
及聲明拋棄繼承相關資料為證。足見被上訴人之父黃昌信、母孫敏芬及姑姑黃慧娟等
人確係不知被上訴人已因黃李秀美等四人拋棄繼承而享有繼承權。是黃昌信為拋棄繼
承時，縱亦知悉黃李秀美、黃昌源、黃慧娟等人均已拋棄繼承，仍難認其亦知悉被上
訴人依法已成為繼承人。又被上訴人於黃李秀美、黃昌源、黃昌信、黃慧娟等四人為
拋棄繼承時，係無行為能力人，而黃昌信雖為被上訴人之父而為其法定代理人，但被
上訴人之繼承權既係因黃李秀美等四人拋棄繼承而來，並因而承受被繼承人黃安慶財
產上之一切權利及義務，則此項因繼承而取得之權利義務，即與黃昌信有相當利害之
關聯，就被上訴人收受其父黃昌信為拋棄繼承之通知時，自應由其母孫敏芬代收此項
意思表示，始足以保護無行為能力人之被上訴人之利益。又被上訴人既有其母孫敏芬
為其法定代理人，而得代受意思表示，然黃李秀美等四人於拋棄繼承時，並無以書面
通知被上訴人此項拋棄繼承之情事，業經證人即拋棄繼承人之一兼代辦黃李秀美、黃
昌源、黃昌信等人拋棄繼承事宜之黃慧娟證述屬實，且經調閱上開八十九年度繼字第
六六號拋棄繼承事件案卷查明無訛。是亦難認被上訴人之法定代理人孫敏芬於黃李秀
美等四人為拋棄繼承時，即已知悉被上訴人依法成為繼承人。復被上訴人父母雖住居
同一處所，仍難推論被上訴人之母孫敏芬已知悉被上訴人依法已成為繼承人。此外，
既無其他證據足資證明被上訴人之父黃昌信於九十年十月十五日以高雄郵局第七九六
０號存證信函將黃李秀美等四人拋棄繼承之事，通知被上訴人（法定代理人孫敏芬）
前，被上訴人即已知悉因黃李秀美等四人已合法拋棄繼承，則被上訴人於九十年十月
二十三日向屏東地院具狀表示拋棄繼承，即未逾二個月之法定期間，其拋棄繼承已合
法生效。綜上所述，黃安慶之遺產雖因黃李秀美等四人拋棄繼承而由被上訴人與其餘
次親等直系血親卑親屬繼承，惟被上訴人於知悉其得繼承之日起二個月內之九十年十
月二十三日已合法拋棄繼承，依民法第一千一百七十五條之規定，其繼承權之拋棄，
溯及於繼承開始時，發生效力，自非被繼承人黃安慶之繼承人，即不負擔黃安慶之債
務。則上訴人執有對黃安慶所取得之債權憑證為執行名義，聲請對被上訴人之財產強
制執行，被上訴人主張其非該執行名義效力所及之人，依強制執行法第十四條之一第
一項規定，提起債務人異議之訴，請求判決將高雄地院九十年度執字第三四八一九號
清償債務強制執行事件，就其所有坐落高雄市○鎮區○○段一小段第二０六四地號土
地及其上建物即門牌高雄市○○○路三八八號十一樓與對其於萬通商業銀行高雄分行
、世華聯合商業銀行前鎮分公司之存款債權所為之強制執行程序，均應予撤銷，即屬
正當，應予准許云云，為其心證之所由得，並說明兩造其餘攻擊防禦方法不予審酌之
理由，爰將第一審所為上訴人敗訴之判決予以維持，駁回上訴人之上訴，經核於法洵
無違誤。末查，被上訴人於黃李秀美、黃昌源、黃昌信、黃慧娟等四人為拋棄繼承時
，係無行為能力人，而黃昌信雖為被上訴人之父而為其法定代理人，但被上訴人之繼
承權既係因黃李秀美等四人拋棄繼承而來，並因而承受被繼承人黃安慶財產上之一切
權利及義務，則此項因繼承而取得之權利義務，即與黃昌信有相當利害之關聯，就被
上訴人收受其父黃昌信為拋棄繼承之通知時，自應由其母孫敏芬代收此項意思表示，
始足以保護無行為能力人之被上訴人之利益。且難認被上訴人之母孫敏芬已知悉被上
訴人依法已成為繼承人等情，為原審所合法確定之事實，則縱被上訴人之父黃昌信已
知悉「得繼承」之事實，仍不能遽認被上訴人知悉其依法已成為繼承人。上訴論旨，
就原審取捨證據、認定事實之職權行使，指摘原判決違背法令，求予廢棄，非有理由
。
據上論結，本件上訴為無理由。依民事訴訟法第四百八十一條、第四百四十九條第一
項、第七十八條，判決如主文。
中　　　華　　　民　　　國　　九十三　　年　　　四　　　月　　 十五 　　日
                              最高法院民事第五庭
                                  審判長法官  朱　錦　娟
                                        法官  顏　南　全
                                        法官  許　澍　林
                                        法官  葉　勝　利
                                        法官  劉　延　村
      右正本證明與原本無異
                                              書  記  官
中　　　華　　　民　　　國　　九十三　　年　　　四　　　月　　二十七　　日
                                                                        Ｌ
